---
title: "Situação da Dívida Externa em Países Emergentes"
format: html
editor: visual
---

```{r}
#| label: load-packages
#| include: false

library(tidyverse)
library(WDI) # CARREGAR BIBLIOTECA/PACOTE
library(ggplot2) # Carregar ggplot2
library(scales) # Para formatação de números

options(scipen = 999) # REMOVER A NOT. CIENT.
# DADOS EM PAINEL

paises_emergentes <- c('BR', 'CN', 'IN', 'MX', 'ID', 'TR', 'ZA', 'AR', 'NG', 'EG', 'PK', 'BD', 'PH', 'VN', 'TH', 'CO')

dados_divida_externa <- WDI(country = paises_emergentes,
                            indicator = 'DT.DOD.DECT.CD',
                            start = 2000, end = 2023) %>%
  rename(ano = year, divida_usd = DT.DOD.DECT.CD, pais = country)

# CORTE TRANSVERSAL
dados_divida_externa_2023 <- WDI(country = paises_emergentes,
                                 indicator = 'DT.DOD.DECT.CD',
                                 start = 2023, end = 2023) %>%
  rename(divida_usd = DT.DOD.DECT.CD, pais = country)

# SÉRIE TEMPORAL
dados_divida_externa_br <- WDI(country = 'BR',
                               indicator = 'DT.DOD.DECT.CD',
                               start = 1980, end = 2023) %>%
  rename(ano = year, divida_usd = DT.DOD.DECT.CD)

# TEMA MODERNO SIMPLES
tema_moderno <- theme_minimal() +
  theme(
    plot.title = element_text(hjust = 0.5, size = 14, face = "bold"),
    legend.position = "bottom",
    axis.title.x = element_text(size = 12),
    axis.title.y = element_text(size = 12),
    axis.text.y = element_text(size = 10), # Aplicar formatação no texto do eixo y
    axis.text.x = element_text(size = 10),
    panel.grid.major = element_line(color = "gray90"),
    panel.grid.minor = element_blank()
  )

# Função para formatar os valores em dólar
format_usd_abbreviated <- function(x) {
  ifelse(x >= 1e9, paste0("U$", round(x / 1e9, 1), " bi"),
         ifelse(x >= 1e6, paste0("U$", round(x / 1e6, 1), " mi"),
                ifelse(x >= 1e3, paste0("U$", round(x / 1e3, 1), " mil"),
                       paste0("U$", x))))
}
```

## VARIÁVEL

A variável analisada neste estudo é a Dívida Externa Total (em US\$ corrente) em Países Emergentes. Essa variável representa o estoque total de dívida externa devida por residentes de um país a não residentes, reembolsável em moeda estrangeira, bens ou serviços. Os dados são provenientes do World Bank DataBank, uma base de dados mantida pelo Banco Mundial, que oferece informações econômicas e de desenvolvimento de diversos países. A unidade de medida é o dólar americano (US\$) corrente.

## GRÁFICO DE DADOS EM PAINEL

O gráfico apresenta a evolução da dívida externa para um conjunto de importantes países emergentes entre os anos de 2000 e 2023. Observa-se uma tendência geral de aumento da dívida externa na maioria desses países ao longo do período. O Brasil, destacado em vermelho, mostra uma trajetória com períodos de crescimento e relativa estabilidade, situando-se em um patamar intermediário em comparação com outras economias como China e Índia, que apresentam um crescimento mais acentuado, e países com níveis de dívida aparentemente menores dentro do grupo analisado. A visualização permite identificar a heterogeneidade nas dinâmicas de endividamento externo entre as nações emergentes.

```{r}
#| label: graficodadosempainel
#| warning: false
#| echo: false

# DADOS EM PAINEL

dados_divida_externa$pais <- factor(dados_divida_externa$pais)

dados_brasil <- dados_divida_externa %>% filter(pais == "Brazil")
dados_outros <- dados_divida_externa %>% filter(pais != "Brazil")

grafpainel_divida <- ggplot() +
  # Camada: outros países (ao fundo)
  geom_line(data = dados_outros, aes(x = ano, y = divida_usd, group = pais),
            color = "steelblue", linewidth = 0.7, alpha = 0.5) +
  geom_point(data = dados_outros, aes(x = ano, y = divida_usd, group = pais),
             color = "steelblue", size = 1.5, alpha = 0.5) +
  
  # Camada: Brasil (por cima)
  geom_line(data = dados_brasil, aes(x = ano, y = divida_usd),
            color = "red", linewidth = 1.5) +
  geom_point(data = dados_brasil, aes(x = ano, y = divida_usd),
             color = "red", size = 3) +
  
  scale_y_continuous(labels = format_usd_abbreviated) + # Aplicar formatação no eixo y
  labs(
    title = "Evolução da Dívida Externa (US$ Corrente) em Países Emergentes",
    x = "Ano",
    y = "Dívida Externa",
    caption = "Fonte: World Bank DataBank"
  ) +
  annotate("text", x = Inf, y = -Inf, label = "Valores em US$ bi",
           hjust = 1.1, vjust = -0.5, size = 3) +
  tema_moderno +
  theme(plot.caption = element_text(hjust = 0)) # Alinhando a legenda à esquerda

print(grafpainel_divida)
```

## GRÁFICO DE DADOS DE CORTE TRANSVERSAL

O gráfico de corte transversal compara o nível da dívida externa dos países emergentes no ano de 2023. A China e a Índia se destacam com os maiores volumes de dívida externa em termos absolutos. O Brasil está em uma posição intermediária, com um volume de dívida menor que os líderes, mas superior a outros países do grupo, como Argentina e África do Sul. Essa análise pontual revela a disparidade nos níveis de endividamento externo entre essas economias em 2023.

```{r}
#| label: graficocortetransversal 
#| warning: false 
#| echo: false  

# CORTE TRANSVERSAL (Gráfico de Barras para melhor comparação em um único ano)
grafcorte_divida_2023 <- ggplot(dados_divida_externa_2023,
                                aes(x = pais,
                                    y = divida_usd)) +
  geom_col(fill = 'steelblue') +
  scale_y_continuous(labels = format_usd_abbreviated) + # Aplicar formatação no eixo y
  labs(
    title = "Dívida Externa (US$ Corrente) em Países Emergentes em 2023",
    x = "País",
    y = "Dívida Externa",
    caption = "Fonte: World Bank DataBank"
  ) +
  annotate("text", x = Inf, y = -Inf, label = "Valores em US$ bi",
           hjust = 1.1, vjust = -0.5, size = 3) +
  tema_moderno +
  theme(axis.text.x = element_text(angle = 45, hjust = 1),
        plot.caption = element_text(hjust = 0)) # Alinhando a legenda à esquerda

print(grafcorte_divida_2023)
```

## GRÁFICO DE DADOS DE SÉRIE TEMPORAL

A série temporal da dívida externa do Brasil, entre 1980 e 2023, ilustra as flutuações e a trajetória de endividamento do país ao longo de mais de quatro décadas. Observam-se oscilações da dívida em momentos de instabilidade econômica global ou interna. A análise dessa série histórica é fundamental para entender a vulnerabilidade externa do Brasil e os desafios de gestão da sua dívida ao longo do tempo.

```{r}
#| label: graficoserietemporal 
#| warning: false  
#| echo: false    

# SÉRIE TEMPORAL (Apenas para o Brasil, já que os outros países estão no gráfico de painel)
grafserie_divida_br <- ggplot(dados_divida_externa_br,
                              aes(y = divida_usd,
                                  x = ano)) +
  geom_line(color = "red", linewidth = 1.2) +
  geom_point(color = "red", size = 3) +
  scale_y_continuous(labels = format_usd_abbreviated) + # Aplicar formatação no eixo y
  labs(
    title = "Dívida Externa do Brasil (US$ Corrente) - 1980-2023",
    x = "Ano",
    y = "Dívida Externa",
    caption = "Fonte: World Bank DataBank"
  ) +
  annotate("text", x = Inf, y = -Inf, label = "Valores em US$ bi",
           hjust = 1.1, vjust = -0.5, size = 3) +
  tema_moderno +
  theme(plot.caption = element_text(hjust = 0)) # Alinhando a legenda à esquerda

print(grafserie_divida_br)

```
